【裁判字號】    96,再易,19
【裁判日期】    980331
【裁判案由】    再審之訴
【裁判全文】
臺灣板橋地方法院民事判決              96年度再易字第19號
再審  原告  乙○○
訴訟代理人  張逸婷律師
            黃勝文律師
上  一  人
複代  理人  林彥苹律師
            丙○○
再審  被告  甲○○
上列當事人間再審之訴事件，再審原告對於中華民國96年7 月11
日本院96年度簡上字第2 號確定判決提起再審之訴，本院管轄簡
易訴訟再審程序第二審之合議庭於98年3 月17日言詞辯論終結，
判決如下：
    主      文
再審之訴駁回。
再審訴訟費用由再審原告負擔。
    事實及理由
一、程序方面：
    按再審之訴，應於30日之不變期間內提起。前項期間，自判
    決確定時起算。判決於送達前確定者，自送達時起算，民事
    訴訟法第500 條第1 項、第2 項前段定有明文。次按「再審
    之訴，應以訴狀表明下列各款事項，提出於管轄法院為之：
    一、當事人及法定代理人。二、聲明不服之判決及提起再審
    之訴之陳述。三、應於如何程度廢棄原判決及就本案如何判
    決之聲明。四、再審理由及關於再審理由並遵守不變期間之
    證據。」，民事訴訟法第501 條第1 項亦規定甚明。本院96
    年度簡上字第2 號修復漏水等事件（下稱前訴訟）確定判決
    （下稱原確定判決）係於民國96年7 月19日送達再審原告，
    故再審原告於96年8 月17日提出訴狀，以原確定判決有違反
    民事訴訟法第496 條第1 項第1 款適用法規顯有錯誤、第13
    款發現未經斟酌之證物漏未審酌為由，並已記載民事訴訟法
    第501 條第1 項規定事項齊備，對原確定判決提起本件再審
    之訴，是再審原告提起本件再審之訴，已符合上開規定，自
    係合法。
二、本件再審被告主張：緣再審原告購得坐落於門牌號碼臺北縣
    中和市○○路160 巷2 號3 樓房屋（下稱3 樓房屋）後，即
    僱工進行3 樓房屋之室內修繕，除將室內隔間全部拆除外，
    並同時在3 樓房屋室內地板設置1 個小型蓄水池（下稱相關
    水池）。惟因再審原告前揭修繕裝潢行為，自94年1 月起迄
    今，已造成再審被告所有坐落於臺北縣中和市○○段水尾小
    段3253建號（即門牌號碼臺北縣中和市○○路160 巷2 號2
    樓）房屋（下稱2 樓房屋）天花板漏水3 次，第1 次係於94
    年1 月間、第2 次於94年4 月1 日，第3 次則係於95年2 月
    20日，且其中第1 、2 次之漏水情形都不太嚴重，再審原告
    並曾就第1 次漏水情形作修補，但第3 次漏水情形則較為嚴
    重，且持續達15日之久。再審被告曾多次委請社區管理委員
    會（下稱管委會）通知再審原告將漏水問題妥善處理，然再
    審原告卻置之不理，直至第3 次漏水時，因斯時社區總幹事
    林士專見漏水狀況嚴重，乃央請再審原告將其3 樓房屋地面
    之相關水池內的蓄水排掉後，至此再審被告家中方不再有漏
    水情形。又因再審原告未曾處理漏水問題，造成再審被告家
    中地面濕滑，導致再審被告曾摔倒過2 次，另外再審被告家
    中電源箱亦因前開漏水而受潮導致跳電，使得其他電器用品
    無法使用，造成冰箱中食物腐壞，無法洗衣、夜間漆黑，生
    活機能嚴重受到影響，並因前開漏水造成天花板及牆壁受潮
    ，導致水泥及油漆剝落，木窗因受潮膨脹而產生裂縫，致需
    予以修復，所需費用為新臺幣（下同）15,000元，另因電源
    箱受潮造成跳電，導致室內電線需全數更換，所需費用為20
    ,000 元 ，以上共計35,000元，再審被告自應賠償。為此，
    爰依侵權行為損害賠償之法律關係，請求再審原告應給付被
    上訴人35,000元，及自起訴狀繕本送達翌日起至清償日止，
    按週年利率息5%計算之利息，及再審原告應容忍再審被告進
    入3 樓房屋，對3 樓房屋內造成漏水問題之水管施行修復行
    為。
三、再審原告則以：其於93年9 月購得3 樓房屋後，雖曾僱工進
    行修繕裝潢行為，為期2 個月，但事後曾會同裝潢負責人於
    其左右、樓上、下各樓居住戶處妥為修繕，並經管委會確實
    認定後，始退還其「住戶修繕保證金」。而本件再審被告係
    遲於95年6 月間始主張其家中漏水情事，距裝潢完工達1 年
    6 月餘，故該責任是否應歸再審原告負責，即非無疑，再審
    原告否認再審被告房屋之漏水係與再審原告有關等情資為抗
    辯。
四、原確定判決結果，係准許再審原告應給付再審被告35,000元
    ，及自起訴狀繕本送達之翌日即95年6 月27日起至清償日止
    ，按週年利率5%計算之利息，並駁回再審被告其餘簡易之訴
    。再審原告對原確定判決不服，提起本件再審，並聲明：（
    一）原確定判決不利再審原告之部分廢棄；（二）上開廢棄
    部分，再審被告於前訴訟第一審簡易之訴駁回。再審被告則
    聲明：再審之訴駁回。
五、再審被告主張其係2 樓房屋之所有人，再審原告於購得3 樓
    房屋後，即僱工進行3 樓房屋之室內修繕，並於修繕時在3
    樓房屋室內地板設置相關水池，再審原告為前開修繕裝潢行
    為後，自94年1 月迄今，再審被告家中天花板共有漏水3次
    ，因斯時社區總幹事林士專見第3 次漏水狀況嚴重，乃央請
    再審原告將相關水池之蓄水排放後，再審被告家中始未發生
    漏水情形之情事，業據其於前訴訟提出現場漏水相片18幀、
    再審被告2 樓房屋建物所有權狀1 件為證（見前訴訟一審卷
    第5至22 、33頁），並於本件再審程序中，另提出經精要整
    理後之現場漏水相片15幀暨2 樓房屋室內構造略圖（下稱2
    樓房屋略圖）為證（見本院卷第56至70、89頁），再審原告
    就上開再審被告所提之所有權狀、2 樓房屋略圖之真正，及
    上開相片所示2 樓房屋發生滲、漏水之情事均不為爭執，惟
    否認再審被告家中漏水係與其有關，並以：其於93年9 月購
    得3 樓房屋後，雖曾僱工進行修繕裝潢行為，惟事後曾會同
    裝潢負責人於其左右、樓上、下各樓居住戶處妥為修繕，並
    經管委會確認後退還其「住戶修繕保證金」在案，再審被告
    係遲於95年6 月間始主張2 樓房屋漏水情事，已距裝潢完工
    後達1 年6 月餘，故該責任自不應歸再審原告負責等情為辯
    。茲就兩造之爭執論述如下：
（一）本件兩造係分屬公寓大廈2 樓、3 樓之區分所有權人，且
      再審原告所有3 樓房屋，係位於再審被告所有2 樓建物之
      正上方等事實，除有再審被告提出2 樓房屋之建物所有權
      狀在卷可參外，亦經本院至現場勘驗明確（見本院卷第42
      至44頁），且為兩造所不爭執，合先敘明。
（二）再審被告主張其所有2 樓房屋之天花板，於再審原告開始
      為3 樓房屋室內修繕裝潢行為時起，已前後發生數漏水情
      形，業據其提出現場相片為證；惟本院為求慎重，特會同
      兩造至現場進行勘驗，其中就再審被告2 樓房屋部分，僅
      以目識方式，即能發現如2 樓房屋略圖（見本院卷第56頁
      ）至所示之天花板及與天花板連接之上方牆面，確有
      如其於前訴訟提出相片所示天花板面、牆面浮起、破損、
      油漆剝落、水漬．．．等滲漏水現象，亦有本院於勘驗時
      所拍攝之2 樓房屋現場相片11幀為證（見本院卷第46至51
      頁）。是再審被告主張2 樓房屋天花板、與天花板連接之
      上方牆壁發生漏、滲水之事實，已堪予認定，而上開漏、
      滲水之位置，係發生在區隔再審原告3 樓房屋及再審被告
      2 樓房屋之樓地板面。
（三）再審原告確於3 樓房屋入門處附近設置相關水池，相關水
      池深18公分，內緣長寬各為86點5 公分、96公分，外緣長
      寬各為110 公分、120 點5 公分，其中內、外緣之差距為
      池壁之寬度，勘驗時水位深11點5 公分，業據本院勘驗時
      實際測量在案（見本院卷第42頁勘驗筆錄）；而相關水池
      之設置處原係一間浴室，此非但可由再審被告所提之2 樓
      房屋略圖及現場相片可得觀出（見本院卷第56、69頁，其
      中第69頁相片鞋櫃、置物櫃右側緊臨之牆壁，即為相關水
      池上方3 樓房屋原浴室之牆壁），且為再審原告所自承（
      見本院卷第42頁勘驗筆錄）。是綜合上開勘驗筆錄、現場
      相片之相關訴訟資料，再審原告於2 樓房屋設置相關水池
      處原既為浴室，浴室四週原本均建有牆壁以資區隔屋內其
      他房間、保護房屋結構，而本件2 、3 樓房屋位於大樓係
      於87年12月30日完成，此有再審被告所提之3 樓房屋建物
      登記謄本在卷可查（見前訴訟一審卷第33頁），距再審被
      告提起前訴訟時（95年4 月20日）尚未達10年，自係一幢
      新式大樓，依社會上一般交易常情，此類大樓之浴室至少
      應設置洗手檯、馬桶及相關自來水管、排水管．．．等與
      用水、排水有關之設備，以浴室之目的本在供居住者作沐
      浴、清洗、排泄之用，其內設置之各種水管線路自係種類
      繁多且複雜，已不宜貿然將該位置原本作為浴室之作用予
      以變更，然再審原告先將原設於3 樓房屋入口處附近之浴
      室圍牆全部拆除，進而再於相同位置設立相關水池，而上
      開拆除浴室牆壁之工程當會影響建物結構，而拆除原浴室
      內設置之洗手檯、馬桶及相關自來水管、排水管等相關與
      用水、排水設備，並進而設置相關相關水池之行為，當會
      影響原始建築者就用水、排水之相關設計，施工如稍有不
      慎，當極易使原有水管線路發生改變，因而發生滲、漏水
      之情況；再以「水往下流」之自然原理以觀，位於3 樓房
      屋正下方之再審被告2 樓建物，在再審原告未為上開拆除
      牆壁、浴室設備及設置相關水池工程前，從未發生如其所
      提相片所示之滲、漏水情形，直至再審原告進行上開工程
      後，始發生上述滲、漏水之情形，則衡諸常理，並依一般
      之經驗法則，再審被告家中天花板、上方牆壁之滲、漏水
      情形，當係由於上訴人家中拆除浴室牆壁及用、排水設施
      並設置相關水池以供蓄水所致，是再審被告之主張尚非虛
      罔，自堪以採信。
（四）再審原告復以：其於93年9 月購得3 樓房屋後，雖曾僱工
      進行修繕裝潢行為，為期2 個月，但事後曾會同裝潢負責
      人於其左右、樓上、下各樓居住戶處妥為修繕，並經管委
      會確實認定後，始退還其「住戶修繕保證金」等情，執為
      2 樓房屋滲、漏水並非其施工設置相關水池所致之證明，
      非唯再審被告所否認，且再審原告此部分之主張除據其空
      言陳述外，並未見其於前訴訟及本件再審程序為何舉證；
      再者，如依其所辯「事後曾會同裝潢負責人於其左右、樓
      上、『下』各樓居住戶處妥為修繕」之詞加以演繹，則其
      所稱「妥為修繕」之對象，自包括位於3 樓房屋正下方之
      再審被告2 樓房屋，至為灼然，果若其已對2 樓房屋「妥
      為修繕」，則其當取得再審被告簽立修繕完畢之證明，抑
      或得其口頭承諾業已修繕完畢方是，惟再審原告就此亦未
      為何舉證，是其所辯已就3 樓建物上下左右四鄰房屋妥為
      修繕一節，亦乏依據，而無從為其有利之證明。
（五）至於再審被告於前訴訟二審程序中所提之社區總幹事，固
      經其於本件查知係林士專，原任職於訴外人千翔保全股份
      有限公司（下稱千翔公司），惟經本院詢及為何無法通知
      其到場訊問，兩造均陳稱林士專早已自千翔公司離職，遍
      尋不著而無法查報其年籍資料以供本院通知（見本院卷第
      78、80頁），是本院已盡調查之能事，仍無從以證人之證
      據方法訊問林士專，附此敘明。
    綜上所述，再審被告主張2 樓房屋之滲、漏水係因再審被告
    之上開施工行為所造成，與證據及事實均無相悖，自堪以採
    信。再審原告之抗辯諸情，則無可採。
六、按因故意或過失，不法侵害他人之權利者，負損害賠償責任
    。次按負損害賠償責任者，除法律另有規定或契約另有訂定
    外，應回復他方損害發生前之原狀，且債權人得請求支付回
    復原狀所必要之費用，以代回復原狀，民法第184 條第1 項
    前段、第213 條第1 項、第3 項分別定有明文。本件再審原
    告因進行3 樓房屋之室內修繕裝潢，造成再審被告家中天花
    板、上方牆壁發生滲、漏水，已如前述，則依前揭法條規定
    ，再審原告自應負損害賠償之責；而再審被告因再審原告前
    揭侵權行為，造成3 樓房屋天花板及上方牆壁受潮，導致水
    泥及油漆剝落，室木窗因受潮膨脹產生裂縫，致需予以修復
    ，所需費用為15,000元，另因電源箱受潮造成跳電，導致室
    內電線需全數更換，所需費用為20,000元之情事，業據其提
    出估價單1 份為憑，再審原告對於上開估價單之真正，亦未
    曾於前訴訟一、二審及本件中加以爭執，更有甚者，經細繹
    該估價單上所載項目，確係與再審被告於本件侵權行為所受
    之損害有關，且係進行修補回復原狀所必要之費用，自堪信
    為真實，是再審被告請求再審原告應賠償其上開修復費用合
    計35,000元部分，即屬於法有據，應予准許。
七、從而，再審被告本於侵權行為損害賠償之法律關係，請求再
    審原告賠償35,000元，及自起訴狀繕本送達翌日即95年6 月
    27日起至清償日止，按週年利率5%計算之利息，為有理由，
    應予准許。至於再審被告另請求判命再審原告應容忍其進入
    3 樓建物就漏水問題進行修復部分，則已為原確定判決駁回
    在案，並非再審原告提起本件再審之訴訟範圍內，附此敘明
    。原確定判決為上開再審被告部分勝訴之判決，理由雖有不
    同，惟結論並無二致，仍應予以維持。再審意旨指摘原確定
    判決不當，求予廢棄，為無理由，自應予以駁回。
八、本件事證已臻明確，兩造其餘攻擊防禦方法及舉證，經本院
    審酌後，或與本件之爭執無涉，或對本件判決結果不生影響
    ，爰不一一論述，併此敘明。
九、訴訟費用負擔之依據：民事訴訟法第78條。
中    華    民    國    98    年    3     月    31    日
                  民事第二庭審判長法官  蕭胤瑮
                                  法官  連育群
                                  法官  鍾啟煌
以上正本證明與原本無異
本判決不得上訴
中    華    民    國    98    年    3     月    31    日
                                書記官  張國仁


司法院資訊處製作；財團法人民間司法改革基金會備份。
